臺灣板橋地方法院民事判決　　　　　　　95年度訴字第1130號
原　　　告　丙○○
　　　　　　　　　　　　樓
訴訟代理人　吳慶隆律師
被　　　告　乙○○
　　　　　　　　　　　　樓
　　　　　　甲○○○
　　　　　　庚○○
　　　　　　　　　　　　號2樓.
上列三人共同
訴訟代理人　邱昱宇律師
上列當事人間請求所有權移轉登記等事件，經本院於民國95年12
月14日言詞辯論終結，判決如下：
    主  文
被告乙○○應將坐落台北縣板橋市○○段226-2 地號，地目：建
，面積90平方公尺，應有部分：2/5 之土地及其上5342及5343建
號即門牌號碼：台北縣板橋市○○街38號及38-1號，鋼筋混凝土
造5 層樓房第1 層及第2 層，總面積均為77.96 平方公尺建物之
所有權移轉登記予原告。
訴訟費用由被告乙○○負擔十分之七，餘由原告負擔。
    事  實 及 理  由
一、原告起訴主張：其與被告乙○○（原名張林滿足）於民國56
    年間結婚，68年8 月9 日離婚，復於79年7 月2 日再與被告
    乙○○辦理結婚登記（惟該次因未舉行公開結婚儀式，而經
    本院94年婚字第332 號判決確認兩造間婚姻關係不成立確定
    在案），而坐落台北縣板橋市○○段226-2 地號土地，應有
    部分：2/5 ，及其上建物即其上門牌號碼：台北縣板橋市○○街38號、38-1號房屋 (下稱板橋裕民街不動產)， 及坐落
    台北縣三重市○○段168 地號土地，應有部分53/10000，及
    其上建物即門牌號碼：台北縣三重市○○路○段32巷25號17
    樓房屋之不動產 (下稱三重忠孝路不動產)， 分別係原告於
    68年間及86年間出資購入所有，而借名登記於被告乙○○名
    下，詎被告乙○○為逃避返還上開三重忠孝路不動產予原告
    之義務，竟於93年5 月26日及同年9 月29日以通謀虛偽之意
    思表示，將上開三重忠孝路不動產以買賣為原因而先移轉登
    記予被告甲○○○後再移轉予被告庚○○，今原告已於94年
    9 月28日以存證信函終止上開三重忠孝路不動產及板橋裕民
    街不動產之借名登記之委任關係之意思表示，被告乙○○依
    法自應將系爭不動產回復移轉登記予原告。惟現三重忠孝路
    不動產既遭被告乙○○以通謀虛偽意思表示不法移轉登記予
    被告甲○○○後再移轉予被告庚○○，原告為保全上開回復
    移轉登記請求之法律上利益，為此本於民法第767 條及類推
    適用民法第541 條、民法第184 條第1 項侵權行為損害賠償
    ，並主張民法242 條代位權規定，聲明如下：（一）被告乙○○與被告甲○○○間、被告甲○○○與庚○○間，就坐落
    台北縣三重市○○段168 地號，地目：建，面積：2,070 平
    方公尺，應有部分：53/10000，及其上建物，門牌號碼：台
    北縣三重市○○路○段32巷25號17樓，建號：5005，鋼筋混
    凝土造20層樓房第17層，面積 (含附屬建物)合 計102 平方
    公尺不動產買賣關係不存在，被告甲○○○及庚○○分別於
    民國93年5 月26日及同年9 月29日經台北縣三重地政事務所
    收件字號93年重登字158450號及93年重登字294390號以買賣
    為原因所為之所有權移轉登記應予塗銷。（二）被告乙○○
    於第一項所示不動產移轉登記塗銷後，應將該不動產移轉登
    記予原告。（三）被告乙○○應將坐落台北縣板橋市○○段
    226-2 地號，地目：建，面積90平方公尺，應有部分：2/ 5
    ，及其上建物門牌號碼：台北縣板橋市○○街38號、38-1
    號，建號：5342、5343，鋼筋混凝土造5 層樓房第1 層、第
    2 層，面積合計155.72(77.96＋77.96)平方公尺不動產，移
    轉登記予原告。
二、被告則以：93年間因被告乙○○多次遭原告家暴而處於分居
    狀態，為顧及自己及子女之生活經濟問題，乃決定將上開三
    重忠孝路不動產出售，被告甲○○○及庚○○均為被告乙○○好友，被告甲○○○得知後即表示有意願購買，並與被告
    乙○○簽訂買賣契約，並由被告庚○○開立面額新台幣（以
    下同）150 萬元之支票，先交被告甲○○○以作為給付被告
    乙○○第一期價款之用，其餘各期再依序交款。惟因原告仍
    占用該房屋，致被告乙○○如期交屋，被告甲○○○不願自
    行訴訟取回房地，乃改由被告庚○○再向被告甲○○○購買
    ，並無原告所主張之通謀虛偽意思表示之情事。而系爭板橋
    裕民街不動產乃係被告乙○○於兩造68年離婚後即69年所購
    買，均係被告持續工作以自己資力購買之自有房地，而否認
    有何借名登記情形，爰聲明駁回原告之訴。
三、就系爭三重忠孝路不動產部分：
    按代位權係債權人代行債務人之權利，故代行者與被代行者
    之間，必須有債權債務關係之存在，否則即無行使代位權之
    可言，最高法院49年台上字第1274號判例著有明文。又確認
    法律關係之訴，非原告有即受確認判決之法律上利益者，不
    得提起之，民事訴訟法第247 條第1 項前段亦訂有規定。本
    件原告係主張就系爭三重忠孝路不動產係其出資購買而借名
    登記於被告乙○○名下，今已終止兩造間之借名登記契約，
    被告乙○○負有回復移轉登記予原告之義務，詎被告乙○○
    為逃避其回復移轉登記義務而與被告甲○○○、庚○○間有
    通謀虛偽移轉登記行為而侵害其上開債權，其乃本於民法第
    242 條之代位權，代位行使被告林犁玉之所有權物上請求權
    及本於侵權行為損害賠償請求權，請求確認被告乙○○與甲○○○間及被告甲○○○與被告庚○○間先後就三重忠孝路
    不動產買賣契約關係不存在，被告甲○○○、庚○○應將上
    開所有權移轉登記塗銷後，被告乙○○應將上開不動產移轉
    登記予原告等情，則本件首應審究者乃原告與被告乙○○間
    有無系爭借名登記契約存在？苟無借名登記契約存在，則原
    告對被告乙○○即無終止契約後之回復移轉登記請求權之債
    權存在可言，原告自無代位行使債務人即被告乙○○對其餘
    被告之塗銷登記請求權及有何債權受侵害之餘地，原告亦無
    提起確認被告間系爭買賣關係不存在之受確認判決之法律利
    益。
（一）經查系爭三重忠孝路不動產在移轉與被告甲○○○前係被
      告乙○○於86年4 月28日以買賣為原因登記所有而取得，
      有上開房地之登記謄本及所有權狀各1 件為證。而原告與
      被告乙○○係56年12月10日與原告結婚，嗣於68年8 月9
      日辦理離婚登記，又於79年7 月2 日兩造再辦理結婚登記
      ，但該次結婚嗣經本院94年婚字第332 號確定判決（94
      年7 月6 日宣判，94年8 月12日確定）認定未舉行公開儀
      式而不成立，而確認兩造間79年7 月2 日之結婚不成立，
      而屬結婚無效，復經本院調取上開卷宗及原告提出兩造除
      戶戶籍謄本核閱無誤。而原告與被告乙○○於上開婚姻關
      係存續中未約定夫妻財產制而係屬法定聯合財產制，復據
      兩造所不爭，均應認實在。
（二）按民法親屬篇於74年6 月3 日修正公布之第1017條第1項
      規定：「聯合財產中，夫或妻於結婚時所有之財產，及婚
      姻關係存續中取得之財產，為夫或妻之原有財產，各保有
      其所有權」，與修正前規定：「聯合財產，妻於結婚時所
      有之財產，及婚姻關係存續中因繼承或其他無償取得之財
      產，為妻之原有財產，保有其所有權」；「聯合財產中，
      夫之原有財產及不屬於妻之原有財產之部分，為夫所有」
      並不相同。系爭三重忠孝路不動產既係兩造79年7 月2日
      結婚登記後，於86年4 月28日以被告乙○○名義辦妥所有
      權登記，其取得既在民法親屬篇修正之後，自應依修正後
      之規定，定其所有權歸屬。復按「夫妻離婚時，無論其原
      用何種夫妻財產制，各取回其固有財產，如有短少，由有
      管理權之一方負擔。但其短少係由非可歸責於有管理權之
      一方事由而生者，不在此限。」91年6 月26日修正前之民
      法第1058條定有明文，上開規定，依民法第999 條之1第1
      項規定於結婚無效時準用之，是兩造於79年7 月2 日辦理
      結婚登記，雖屬無效婚姻，於本院上開確定判決確認係不
      成立而無效後，經準用上開離婚後財產取回之規定，就確
      認婚姻無效前，兩造於事實上婚姻存續期間所取得之系爭
      三重忠孝路不動產乃係以被告乙○○名義登記，形式上即
      應認屬被告乙○○之原有財產，亦屬被告乙○○得取回之
      固有（原有）財產，而應歸屬被告乙○○所有。原告指兩
      造間事實上婚姻存續中被告乙○○從未出外工作，並無資
      力購買系爭房屋，而係由原告獨自營商所得出資購買後借
      用被告名義登記云云，惟縱認本件係以原告營商所得出資
      購買屬實，但基於男女平等之原則，夫在外工作，或經營
      企業，妻在家操持家務、教養子女，亦備極辛勞，使夫得
      無內顧之憂，專心發展事業，其因此所增加之財產，不能
      不歸功於妻子之協力，是其取得自不能否認妻對婚姻貢獻
      及協力，此項原則於確認婚姻無效前之事實上婚姻之夫妻
      間財產上關係亦應準用。而於婚姻關係或事實上婚姻關係
      存續中，夫妻間固非不得另行成立借名登記契約，但此時
      夫妻財產制所取得之財產歸屬與夫妻間借名登記契約所取
      得財產之區別，即不得以係由夫或妻何人出資作為判斷兩
      者間區別之要素或條件，蓋妻縱未出資，其對操持家務之
      奉獻，並不影響其於婚姻關係存續中依夫妻財產制所取得
      財產權之保有，否則即有違背上開夫妻各保有其所有權規
      定之立法意旨。原告苟不能提出其他積極證據，足以證明
      與被告乙○○間另外有何借名登記契約之存在，自不得僅
      以本件三重忠孝路不動產係其營商出資為由，即謂兩造間
      係屬借名登記。是系爭三重忠孝路不動產取得登記既已為
      被告乙○○所否認有何借名關係存在，且係兩造於婚姻經
      確定判決確認無效前，因民法第982 條第2 項之戶籍結婚
      登記而推定結婚效力存續中，依法所認定歸屬被告乙○○
      之原有財產，原告自不得反於法律有關夫妻財產制之規定
      而並無其他證據證明借名登記契約存在，即任意指被告乙○○並無資力，系爭房地實為其出資購買所有而否認被告
      乙○○之所有權，反謂其乃實際上所有權人，否則即有違
      法律制定夫妻財產制之目的及憲法上平等權之保障。至原
      告所聲請訊問證人丁○○（即兩造之子）雖證稱「應該是
      85 年 左右因為父親坐骨神經痛，三重力行路房屋在三樓
      又沒有電梯，父親行動不便，所以才決定買一間有電梯的
      房子即系爭（三重）忠孝路的房屋。買了之後是我父母及
      妹妹一同住在一起。我住在三重力行路房屋。這棟房屋會
      借名登記在我母親名下可能是父親的習慣，因為父親購買
      的房子除了自己的之外都會借名登記在親人的名下，目前
      我父親借用我們兄弟姊妹全體登記的房屋共有三間，原本
      父親自己名下有七間房屋，目前已經都賣掉了，母親名下
      就是系爭這兩間房子。」（見本院95年8 月14日言詞辯論
      筆錄），及證人己○（即原告之堂姊）雖證稱「我知道原
      告房子有好幾間，吃飯的時候，原告與被告乙○○都有說
      ，房子要登記給被告乙○○，原告說他如果有賺錢買房子
      ，也會登記房子給小孩」（見本院95年11月16日言詞辯論
      筆錄），依其所證述，雖證稱原告有所謂借名登記予被告
      乙○○及子女名下之習慣及事實，但婚姻存續中所取得財
      產夫妻登記何人名下，乃屬夫妻間對維持婚姻之共同協力
      貢獻而取得財產所為之所有權歸屬約定，其與借用子女名
      義登記尚有不同屬性，自不得以證人聽聞兩造將系爭三重
      忠孝路不動產約定以被告乙○○名義登記及原告將其他房
      地借名登記其子女名下即將二者視為同一，而謂原告與被
      告乙○○間亦係屬借名登記契約，併予指明。
（三）綜上所述，本件原告就系爭三重忠孝路不動產既不能證明
      與被告乙○○間有何借名契約存在，則系爭三重忠孝路不
      動產依法即屬被告乙○○於確認婚姻無效前，兩造於事實
      上婚姻存續期間所取得而歸屬被告乙○○所有之原有財產
      。原告自無所謂終止借名登記契約而請求回復移轉登記請
      求權之債權存在可言，揆之前開說明即無代位行使塗銷登
      記請求權及有何債權受侵害之餘地，更無提起確認被告間
      系爭買賣關係不存在之受確認判決之法律利益。從而原告
      就三重忠孝路不動產所為上開請求，依法均不能准許。
四、就系爭板橋裕民路不動產部分：
（一）系爭板橋裕民街不動產則係土地部分於68年12月14日，房
      屋部分係69年9 月18日登記為被告乙○○所有而取得，有
      上開房地之登記謄本及所有權狀各1 件為證，乃68年8 月
      9 日兩造離婚登記後，而於79年7 月2 日再次辦理結婚登
      記前，尚非兩造婚姻關係或事實上婚姻存續中夫妻共同協
      力貢獻所取得財產。而被告林犁玉所聲請之證人即兩造之
      另一子戊○○已證稱「（翰林書局何時成立？）我國中時
      候，那時候我們從三重搬到板橋，也就是有了板橋的房子
      才開翰林書局。（開設書局的資本何來？）資金我不清楚
      。開書局之前我母親工作就是跟我父親做食品加工，食品
      加工結束之後，我父親因與人合夥作代書，產生糾紛，我
      父親被告偽造文書，沒有做代書，才從三重搬到板橋，才
      在板橋經營翰林書局。（翰林書局何時結束？）我當完兵
      ，在八十年左右我退伍就沒做了。（書局結束之後，你母
      親有無工作？）我母親將板橋房子出租靠收租過日子，並
      且管理三重的房子，沒有出外工作受僱他人。」（見本院
      95 年11 月16日言詞辯論筆錄），核與證人丁○○及己○
      證稱被告乙○○婚後並無外出受僱他人工作之事實相符。
      是被告林犁玉謂係其婚後持續工作所得出資購買云云，已
      不足採。而另一證人丁○○復證稱「（你父母親於68年辦
      理離婚你是否知道？）我後來知道，有一次要拿戶籍謄本
      我才看到，我父母親跟我說，因為父親被告，怕父親名下
      財產會被查封，才辦理離婚，板橋房子才登記在我母親名
      下。」核與證人戊○○證稱「（你父母親在68年為何離婚
      ？）可能是這件被告偽造文書的事情，但因我太小了，實
      際狀況我也不清楚。我是有聽過我父母親有辦離婚，但是
      為了小孩子，所以二人還是住在一起…。」有關離婚事由
      若合符節（均見本院95年11月16日言詞辯論筆錄），足見
      系爭板橋裕民路不動產所以登記被告乙○○名義，乃係原
      告因經營代書事業涉訟，為規避遭他債權人查封扣押財產
      ，乃借用被告乙○○名義登記，另續經營翰林書局甚明，
      再參酌被告對系爭板橋裕民路不動產所有權狀現仍由原告
      管領中之事實亦不爭執，顯見原告實質上亦無使被告乙○○取得系爭板橋裕民路不動產之意思，則原告主張系爭板
      橋裕民路不動產係借用被告乙○○名義登記，兩造間應成
      立借名登記契約之事實足堪採信。
（二）按借名登記契約，乃指當事人約定一方（借名者）經他方
      （出名者）同意，而就屬於一方現在或將來之財產，以他
      方名義登記為所有權人或其他權利人，但無使他方取得實
      質所有權或其他權利之意思，而仍由一方為該財產之管理
      、使用及收益之無名契約。是依其性質並非財產權之給付
      ，而屬勞務給付性質，而依民法第529 條規定「關於勞務
      給付之契約，不屬於法律所定其他契約之種類者，適用關
      於委任之規定」，則本件借名登記契約自應適用民法委任
      之相關規定自明。復按當事人之一方得隨時終止委任契約
      ；受任人因處理委任事務，所收取之金錢物品及孳息應交
      付於委任人，受任人使自己之名義，為委任人取得之權利
      ，應移轉予委任人，民法第549 條第1 項、第541 條分別
      定有明文，則原告主張其已於94年9 月28日以存證信函終
      止上開板橋裕民街不動產之借名登記契約之意思表示之事
      實，已據原告提出被告乙○○所不爭之存證信函1 紙為憑
      ，從而原告依據適用上開委任規定，請求被告乙○○應將
      上開原借用其名義登記之板橋裕民街不動產所有權，移轉
      登記予原告名義所有，自屬有據，應予准許。
五、綜上所述，本件板橋裕民街不動產部分，原告與被告乙○○
    間確有借名登記契約存在，從而原告本於適用委任之規定，
    求為判決被告乙○○應將坐落台北縣板橋市○○段226-2 地
    號，地目：建，面積90平方公尺，應有部分：2/5 之土地及
    其上5342及5343建號即門牌號碼：台北縣板橋市○○街38號
    及38-1號，鋼筋混凝土造5 層樓房第1 層及第2 層，總面積
    均為77.96 平方公尺建物之所有權移轉登記予原告，為有理
    由，應予准許。至原告請求三重市○○路不動產部分，原告
    尚不能證明有何借名登記契約存在，則其本於民法第242 條
    之代位權，代位行使被告林犁玉之所有權物上請求權及本於
    侵權行為損害賠償請求權，請求確認被告乙○○與被告甲○○○間、被告甲○○○與被告庚○○間，就該不動產買賣關
    係不存在及被告甲○○○及庚○○分別於93年5 月26日及同
    年9 月29日經台北縣三重地政事務所收件字號93年重登字15
    8450號及93年重登字294390號以買賣為原因所為之所有權移
    轉登記應予塗銷，被告乙○○並應於塗銷後將上開不動產移
    轉登記予原告，並無理由，均應予駁回。
六、本件判決事證基礎已臻明確，兩造其餘有關被告間買賣是否
    通謀意思表示爭點等之其他攻擊防禦及未經援用之證據，已
    與判決結果不生影響，爰無再一一論述之必要，併予指明。
七、結論：本件原告之訴為一部有理由，一部無理由，並依民事
    訴訟法第第79條判決如主文。
中　　華　　民　　國　　96　　年　　1 　　月　　11　　日
                  民事第三庭    法　官　朱耀平
以上正本係照原本作成
如對本判決上訴，須於判決送達後20日內向本院提出上訴狀
中　　華　　民　　國　　96　　年　　1 　　月　　11　　日
                                書記官　陳淑芳
